【裁判字號】    98,易,361
【裁判日期】    980728
【裁判案由】    詐欺
【裁判全文】
臺灣彰化地方法院刑事判決  98年度易字第361號
公  訴  人  臺灣彰化地方法院檢察署檢察官
被      告  乙○○
選任辯護人  胡昇寶律師
上列被告因詐欺案件，經檢察官提起公訴（98年度偵字第2373號
），本院判決如下：
    主  文
乙○○無罪。
    理  由
一、公訴意旨略以：被告乙○○雖預見將帳戶提供予他人，可能
    幫助取得帳戶之人作為實行詐欺取財犯罪使用，藉以隱匿其
    真實身分，而躲避犯罪偵查機關追查，竟仍於不違背其本意
    下，基於幫助他人詐欺取財之不確定故意，於民國97年9月
    27 日前之不詳時日，在不詳地點，將以其名義開立之玉山
    商業銀行南屯分行帳號0000000000000號帳戶之提款卡、密
    碼等物，以宅配方式，寄至臺中市○○路○段47號，收件人
    為真實姓名年籍不詳、自稱「施經理」之成年男子。其後，
    該自稱「施經理」之成年男子及其所屬之詐欺集團成員，基
    於意圖為自己不法所有之詐欺取財犯意，於97年9月27日下
    午3時31分許，以電話聯絡丙○○，誆稱：丙○○先前網路
    購物之設定有誤，需至提款機操作以更改設定云云，致丙○○陷於錯誤，不疑有他，而於同日下午4時47分許，至彰化
    縣員林鎮員林火車站前之合作金庫銀行提款機，依詐欺集團
    成員之指示操作提款機後，將新臺幣（下同）10552元匯入
    乙○○上開帳戶內，並隨即遭人領走。因認被告涉有刑法第
    30條第1項前段、第339條第1項之幫助詐欺取財罪嫌等語。
二、按犯罪事實應依證據認定之，無證據不得認定其犯罪事實；
    又不能證明被告犯罪者，應諭知無罪之判決，刑事訴訟法第
    154條第2項、第301條第1項分別定有明文。次按認定不利於
    被告之事實，須依積極證據，苟積極證據不足為不利於被告
    事實之認定時，即應為有利於被告之認定，更不必有何有利
    之證據；又事實之認定，應憑證據，如未能發現相當證據，
    或證據不足以證明，自不能以推測或擬制之方法，以為裁判
    基礎；至刑事訴訟法上所謂認定犯罪事實之積極證據，係指
    適合於被告犯罪事實之認定之積極證據而言，雖不以直接證
    據為限，間接證據亦包括在內；然而無論直接或間接證據，
    其為訴訟上之證明，須於通常一般之人均不致有所懷疑，而
    得確信其為真實之程度者，始得據為有罪之認定，倘其證明
    尚未達到此一程度，而有合理之懷疑存在時，致使無從形成
    有罪之確信，根據「罪證有疑，利於被告」之證據法則，即
    不得遽為不利被告之認定（最高法院30年上字第816號、29
    年上字第3105號、40年臺上字第86號及76年臺上字第4986號
    判例意旨參照）。
三、公訴人認被告涉犯上開幫助詐欺取財罪嫌，無非以證人即被
    害人丙○○於警詢時之證述，及於上開時間轉帳匯款之合作
    金庫銀行自動櫃員機交易明細表，與被告上開帳戶之開戶資
    料、交易往來明細等資為主要論據。
四、訊據被告堅決否認有何上開幫助詐欺取財犯行，辯稱：伊當
    時為要開店要辦貸款，伊聯絡姓名年籍不詳之自稱「周代書
    」成年男子，「周代書」依指示於97年8月底某日之下午四
    、五時許，至台中市○○路之7-11超商東雲店，以宅配方式
    以自己名字將上開帳戶之金融卡（含密碼）寄給姓名年籍不
    詳之「施經理」，後來周代書之男子有與伊聯絡，並表示施
    經理有收到上開物件，因申請人，叫伊繼續等，伊不知道對
    方拿去騙別人，對方跟伊說係要辦貸款之匯款使用云云。
五、經查：
  (一)玉山商業銀行南屯分行帳號0000000000000號帳戶，係被告
    申請設立一節，為被告所自承，並有該銀行97年10月21日玉
    山南屯字第0971021003號函附被告之開戶資料、交易往來明
    細在卷可參。證人丙○○因接獲某詐欺集團成員之詐騙電話
    ，於上述時間，以自動櫃員機轉匯10552元元至被告上開帳
    戶之情，業據證人丙○○於警詢、偵訊時證述明確，亦有合
    作金庫銀行自動櫃員機交易明細表1紙在卷可稽。是證人丙○○因受騙，而匯款至被告上開帳戶內之事實，堪信為真實
    。
  (二)被告於警詢供稱：伊於97年8月（正確為9月）中旬某日9時
    許，看到個人信用借貸廣告，就撥打電話詢問對方，對方告
    訴伊要借50萬需要2家銀行帳戶，並說需要把提款卡及密碼
    提供給對方，才可辦理入帳，因伊當時帳戶內沒錢，急需用
    錢，對方告訴伊要快一點核撥貸款，要將提款卡及密碼給對
    方，以自動存款機方式將核撥款項直接入帳，伊不疑有他，
    才將提款卡及密碼以統一超商宅配方式，寄至臺中市○○路
    ○ 段47號給自稱富邦銀行施經理之男子。一直等到同年9月
    底，伊沒有收到核撥款項，就撥打門號00000000000000及
    0000000000之電話給對方，感覺對方一直拖延，伊打電話去
    銀行辦理掛失時，銀行人員告訴伊上開帳戶已被警示，才知
    被騙等語（警卷第1-4頁）；於偵訊時供稱：伊於97年8月底
    ，對方寄電子郵件之廣告到伊信箱，伊當時是飲料店負責人
    ，沒有辦理營業登記，沒有薪資證明，存款額度證明不夠，
    伊沒有辦過貸款，才想找代辦公司辦貸款，以電話與自稱周
    代書之成年男子聯絡，對方說辦完貸款，要給對方百分之七
    之佣金，對方沒有跟伊收錢，講的與一般代辦公司沒兩樣，
    伊就相信對方，對方說錢下來，要將存摺交給彼等，伊認為
    存摺不能隨便交給他人而拒絕，對方又說交提款卡用存款機
    存入銀行貸款，伊認為玉山銀行上開帳戶及中國信託之
    000000000000號帳戶之提款卡內沒有錢，才交給對方，伊有
    留對方的電話，都是台北電話，之後錢沒有給伊，就打電話
    問對方，對方說最近案子比較多，後來借不到錢，飲料店關
    門，搬家整理約一個月，才想到遺失沒辦而打去中國信託銀
    行時，銀行告訴伊已經變成警示帳戶等語（偵卷第7-8頁）
    ；復於本院審理時供述：伊依自稱周代書成年男子指示在97
    年8月（正確為9月）底下午4、5點，到台中市○○路7-11
    超商（東義店），以宅配方式，將上開提款卡、密碼寄給施
    經理，事後周代書跟伊聯絡並表示施經理有收到上開物件，
    因年關屆至申請案較多，要繼續等。最後一次，伊跟周代書
    聯絡在97年9月間，伊有將通聯紀錄及寄給施經理的地址交
    給警員。伊當時想要貸款，不知道被騙。對方說寄提款卡貸
    款程序較快，沒有想太多，就將密碼寫在一張紙上，連同上
    開帳戶提款卡一同寄給對方。伊有六、七個帳戶，對方說有
    幾個配合的銀行，玉山銀行是其中配合銀行之一，剛好伊沒
    有使用玉山銀行的帳戶，才將玉山銀行帳戶寄給對方。對方
    說貸款程序要兩週，但實際上一直拖延，伊有一直打電話與
    對方確認貸款之事，對方說撥款下來會與伊聯絡，並撥款到
    玉山銀行。伊接到警察通知，才知被對方拿去作為詐騙使用
    等語（本院98年4月16日準備程序筆錄第5頁、7月15日審判
    筆錄第8頁），互核被告先後供述交付上開帳戶之方式、聯
    絡過程之情節吻合。次查，被告於97年8月間，見貸款廣告
    事宜，而於97年9月24日某時，在臺中市○○路○段161號統
    一超商東義門市，將以其開設於上開帳戶之提款卡、密碼等
    物件，以其為寄件人並簽名於配送單之寄件人簽名欄上，並
    載明內容為文件，宅配至臺中市○○路○段47號，收件人為
    施經理，該文件由施合昌簽收等情。此有統一速達股份有限
    公司98年6月4日統速字第81號函暨00-0000-0000號託運單影
    本1張等件在卷可稽，應堪認定。是被告辯稱將上開帳戶提
    款卡（含密碼）透過上開地點，以宅配方式寄給對方自稱施
    經理之男子等情，核與本院查詢上開證據相符，參以被告載
    明其個人之真實姓名及聯絡電話、地址，並無故意遮掩其所
    為，以逃避警方之追緝。故被告前揭所辯之詞，要非全然無
    據。
  (三)復按交付帳戶而幫助詐欺罪之成立，必須幫助人於行為時，
    明知或可得而知，被幫助人將持其所交付之帳戶向他人詐取
    財物，如出賣、出租或借用等情形，或能推論其有預知該帳
    戶被使用詐取他人財物之可能；反之，如非基於自己自由意
    思而交付，如遺失、被脅迫、遭詐欺等，幫助之人並無幫助
    之意思，亦非認識被幫助人將犯詐欺罪，其失去帳戶相關資
    料時既不能預測被他人作為騙錢之工具，則其交付帳戶之資
    料，即不能成立幫助詐欺罪。公訴意旨雖認被告申請辦理貸
    款事宜，無須提供提款卡及密碼，與實際辦理貸款情形不符
    ；又如辦理貸款未成功，應辦理掛失，而被告於經警察通知
    時才辦理，被告所述有違常理等語。惟目前社會上詐欺罪犯
    能言善道，一般民眾為匪夷所思之說詞所惑，而為不合情理
    之舉措者，屢見不鮮，高學歷之被害人亦多見於報章雜誌，
    而為眾所周知。被告既已因前開不合理之說詞受騙而提供其
    上開帳戶之提款卡及密碼，尚難於事後逕認依其學經歷，應
    可知悉此舉有何不合理之處。且被告自陳係因當時為飲料店
    負責人，急需用錢，伊從未辦理貸款，該次為第一次申辦，
    不知要準備什麼資料，且印章跟存摺都在伊手上，伊相信係
    可以辦理貸款成功，嗣後伊將飲料店舖收起來，須處理諸多
    相關事宜，且該帳戶裡沒有錢，故而遲未辦理掛失手續，尚
    符合一般人之經驗常情與人性，亦難以被告遲至97年9月底
    始知悉受騙、辦理掛失，即推定其有幫助詐欺之故意。此外
    ，被害人丙○○，係在網站上遭不明人士佯稱被害人之網路
    購物設定有誤為由，要求操作自動櫃員機以更改設定，經其
    信以為真依指示操作後，帳戶內存款即遭匯出，並無證據足
    證被告交付上開帳戶之提款卡及密碼獲有任何利益，實與一
    般人藉由提供金融帳戶予不法集團使用以資牟利之情形有別
    ，益證被告交付上開帳戶提款卡及密碼等物之行為，顯非本
    於幫助詐欺之認識而施以助力。
  (四)綜上所述，被告對其上開帳戶提款卡固未能善盡保管之責，
    容有輕率、疏失之處，而遭不明人士用於詐騙，惟被告前揭
    所為之辯解，既非全然不可採信，畢竟被告急於申請辦理貸
    款而被詐騙所致，自不能遽以推論被告有幫助詐欺取財之不
    確定故意。此外，復查無其他積極證據足認被告有何公訴人
    所指訴上開幫助詐欺取財犯行，揆諸上開說明，本件既存有
    合理懷疑存在時，致使本院無從形成有罪之確信，依罪證有
    疑應將有利歸於被告之法則，不得遽為不利被告之認定。因
    此，本件應為被告無罪之諭知，以免冤抑。
六、臺灣臺中地方法院檢察署檢察官98年度偵字第6785號移送併
    辦部分，因與本案起訴部分為同一事實，且經本院實質審理
    及諭知無罪判決如前，是此部分，即無須退回，併此敘明。
七、至臺灣臺中地方法院檢察署檢察官98年度偵字第7782號移送
    併辦意旨略以：被告乙○○可預見金融機構帳戶係個人理財
    之重要工具，且關係個人財產、信用之表徵，如交予他人使
    用，有被供作財產犯罪用途之可能。詎竟仍基於幫助詐欺取
    財之不確定故意，於民國97年8月下旬某日，將其向玉山商
    業銀行南屯分行 (以下簡稱玉山銀行南屯分行)申設之帳號
    0000000000 000000號帳戶之金融卡（含密碼），以宅配方
    式，寄至臺中市○○街○段47號之不詳年籍姓名「施經理」
    之成年人處。嗣該人於取得上揭玉山銀行南屯分行分行之金
    融卡（含密碼）後，即與詐欺取財集團成員，共同意圖為自
    己或他人不法之所有，於97年9月26日前，先在某網站刊登
    佯稱可為客戶代辦貸款之廣告，甲○○即依對方所由電話與
    對方洽談代辦貸款事宜，對方即要求甲○○需先繳交法院公
    正費、強制執行金之費用，貸款才會較快獲核准，使甲○○
    陷於錯誤，先後臨櫃匯款21400元至對方指定之乙○○之玉
    山銀行南屯分行帳號0000000000000000號帳戶，因認被告乙○○涉犯刑法第339條第1項、第30條第1項之幫助詐欺取財
    罪嫌，而與前揭已起訴部分，有刑法上包括一罪之關係，為
    同一案件，應與本案併予審理等語。惟查，前揭起訴之部分
    ，既經本院認定被告犯罪嫌疑不足，而為無罪之諭知，則移
    送併辦部分，即無從併予審理，亦非屬本院審判範圍，應檢
    卷退由檢察官另行處理，附此敘明。
據上論斷，應依刑事訴訟法第301條第1項前段，判決如主文。
本案經檢察官鄭少到庭執行職務。
中    華    民    國    98    年     7    月    28    日
                  刑事第六庭    審判長法  官  王義閔
                                      法  官  鄭舜元
                                      法  官  張德寬
以上正本證明與原本無異。
如不服本判決應於收受判決後10日內向本院提出上訴書狀，並
應敘述具體理由。其未敘述上訴理由者，應於上訴期間屆滿後
20日內向本院補提理由書(均須按他造當事人之人數附繕本)
「切勿逕送上級法院」。
告訴人或被害人對於判決如有不服具備理由請求檢察官上訴者，
其上訴期間之計算係以檢察官收受判決正本之日期為準。
中    華    民    國    98    年     7    月    29    日
                                      書記官  黃得翔


司法院資訊處製作；財團法人民間司法改革基金會備份。
